ACORDAO-COMPLETO-2464980

ACÓRDÃO 8235/2021 ATA 19/2021 - SEGUNDA CÂMARA

VISTOS, relatados e discutidos estes autos que tratam de Pedido de Reexame interposto por Antônio de Brito Carvalho, por meio do qual se insurge contra o Acórdão 4470/2019-TCU-Segunda Câmara, o qual, entre outras medidas, considerou seu ato de pensão ilegal e negou-lhe registro;
ACORDAM os Ministros do Tribunal de Contas da União, reunidos em Sessão da 2ª Câmara, ante as razões expostas pelo Relator, e com fundamento no art. 48, da Lei 8.443/1992, em:
9.1. conhecer do Pedido de Reexame para, no mérito, dar-lhe provimento para tornar sem efeito o acórdão recorrido em relação ao recorrente;
9.2. reconhecer o registro tácito do ato à peça 12; e
9.3. dar ciência desta decisão ao recorrente e aos demais interessados.

Pedido de reexame (peça 23) interposto pelo Sr. Antônio de Brito Carvalho, pensionista de ex-servidor da Superintendência Federal de Agricultura, Pecuária e Abastecimento no Estado de Minas Gerais, contra o Acórdão 4.470/2019TCU2ª Câmara (peça 17), que teve como relator o Excelentíssimo Senhor Ministro Raimundo Carreiro.

Segunda Câmara

Superintendência Federal de Agricultura, Pecuária e Abastecimento no Estado de Minas Gerais.

3. Interessados/Responsáveis/Recorrentes:
3.1. Interessados: Antônio de Brito Carvalho (XXX.240.266-XX); Maria de Lourdes Bahia Mendes (XXX.418.036-XX).
3.2. Recorrente: Antônio de Brito Carvalho (XXX.240.266-XX).

13.1. Ministros presentes: Bruno Dantas (Presidente), Augusto Nardes e Aroldo Cedraz (Relator).
13.2. Ministro-Substituto convocado: André Luís de Carvalho.

AROLDO CEDRAZ

Ministro Raimundo Carreiro.

Transcrevo, a seguir, instrução elaborada no âmbito da Secretaria de Recursos (peça 37) , que contou com a concordância do corpo diretivo da unidade técnica (peça 38) e do Ministério Público junto ao TCU (peça 39) :
"INTRODUÇÃO
1.	Trata-se de pedido de reexame (peça 23) interposto pelo Sr. Antônio de Brito Carvalho, pensionista de ex-servidor da Superintendência Federal de Agricultura, Pecuária e Abastecimento no Estado de Minas Gerais, contra o Acórdão 4470/2019-TCU-Segunda Câmara (peça 17) , que teve como relator o Excelentíssimo Senhor Ministro Raimundo Carreiro.
1.1.	A deliberação recorrida apresenta o seguinte teor:
VISTOS, relatados e discutidos estes autos de concessão de pensões civis instituídas por Antônio Gomes da, Ildefonso Vieira Mendes e José Antônio de Carvalho, ex-servidores da Superintendência Federal de Agricultura, Pecuária e Abastecimento no Estado de Minas Gerais
ACORDAM os Ministros do Tribunal de Contas da União, reunidos em Sessão da Segunda Câmara, diante das razões expostas pelo Relator, nos termos dos arts. 71, inciso III, da Constituição Federal, 1º, inciso V, e 39, inciso II, da Lei 8.443/1992, e 260 a 262, do Regimento Interno do Tribunal de Contas da União, em:
9.1. considerar legal o ato de concessão da pensão civil instituída pelo ex-servidor Ildefonso Vieira Mendes (CPF XXX.134.186-XX) , ordenando o correspondente registro;
9.2. considerar ilegal e negar registro ao ato de concessão da pensão civil instituída pelo ex-servidor José Antônio de Carvalho (CPF XXX.372.876-XX) ;
9.3. dispensar o ressarcimento das quantias indevidamente recebidas de boa-fé, nos termos da Súmula TCU 106;
9.4. determinar à Superintendência Federal de Agricultura, Pecuária e Abastecimento no Estado de Minas Gerais que, nos termos dos art. 262, caput, do Regimento Interno deste Tribunal, e art. 19, caput, da Instrução Normativa TCU 78/2018:
9.4.1. faça cessar, no prazo de 15 (quinze) dias, a contar da ciência, os pagamentos decorrentes do ato ora impugnado, sob pena de responsabilidade solidária da autoridade omissa;
9.4.2. nos termos do art. 21, inciso I, da IN TCU 78/2018, encaminhe aos interessados cópia dos presentes Acórdão, Relatório e Voto, disponibilizando a este Tribunal, por meio do Sistema e-Pessoal, no prazo de trinta dias a contar da ciência pelo órgão, os respectivos comprovantes das datas em que os interessados tomaram conhecimento desta deliberação; 
9.5. determinar à Sefip que promova as diligências saneadoras em relação ao ato de interesse de Antonio Claret da Silva nos termos descritos no Voto que integra este Acórdão.
 (destacamos e sublinhamos) .
HISTÓRICO
2.	O ato de pensão civil instituído pelo ex-servidor José Antônio de Carvalho, tendo como beneficiário o Sr. Antônio de Brito Carvalho, na condição de filho maior inválido, foi julgado ilegal, em decorrência de não se ter comprovado que a invalidez do recorrente era preexistente ao óbito do instituidor. Cabe ressaltar que, realizada a oitiva do interessado (peças 1, 2 e 7, p.) , não houve manifestação nos autos.
2.1.	No recurso de peça 23, o advogado constituído pela curadora do beneficiário defende que a oitiva deveria, obrigatoriamente, ter sido endereçada à curadora, e não ao pensionista. A instrução desse pedido de reexame pela Serur foi finalizada em 23/10/2019 (peças 31 e 32) .
2.2.	Ocorre que o Supremo Tribunal Federal, no âmbito do RE 636.553, decidiu que, "em atenção aos princípios da segurança jurídica e da confiança legítima, os Tribunais de Contas estão sujeitos ao prazo de 5 anos para o julgamento da legalidade do ato de concessão inicial de aposentadoria, reforma ou pensão, a contar da chegada do processo à respectiva Corte de Contas".
2.3. 	Por meio de despacho datado de 30/6/2020 (peça 34) , o Ministro-Relator devolveu os autos à Serur para reanálise, uma vez que o ato de pensão civil do recorrente foi enviado ao TCU em 20/11/2006, sendo julgado pela ilegalidade apenas em 2/7/2019.
ADMISSIBILIDADE
3.	Reitera-se o exame de admissibilidade contido na peça 24 do SAR/Serur, em que se propôs o conhecimento do recurso interposto, nos termos do artigo 48 da Lei 8.443/1992, c/c os artigos 285 e 286, parágrafo único, do RI/TCU, suspendendo-se os efeitos dos subitens 9.2, 9.4 e 9.4.1 do Acórdão 4470/2019-TCU-Segunda Câmara, em relação ao recorrente. Observa-se que o Excelentíssimo Senhor Ministro Aroldo Cedraz, mediante despacho de peça 27, concordou com a análise desta unidade técnica.
PRELIMINAR DE REGISTRO TÁCITO 
4.	Cumpre observar que o ato de pensão civil de peça 12, que tem o recorrente como beneficiário, foi disponibilizado ao TCU em 28/11/2006 e julgado ilegal em Sessão de 2/7/2019 da Segunda Câmara (peça 17) .
4.1.	De acordo com as disposições do Acórdão 587/2011-TCU-Plenário, da Relatoria do Ministro Valmir Campelo, vinha esta Corte decidindo que o transcurso de mais de cinco anos desde a entrada do ato de pessoal no TCU, embora não consolidasse situações de ilegalidade, em razão da precariedade dos atos de concessão, cuja natureza é complexa, gerava a necessidade de instauração do contraditório.
4.2.	A consolidação de atos sujeitos a registro manifestamente ilegais, em razão do transcurso de grande lapso temporal, em respeito ao princípio da segurança jurídica, só era admitida pelo TCU em situações excepcionais, quando caracterizada a irreversibilidade da situação fática do interessado ou demonstrado que este estaria sujeito a prejuízo insuportável, caso o correspondente ato de concessão fosse julgado ilegal (cf., e.g., Acórdão 2251/2014-TCU-Plenário, Relator Ministro Bruno Dantas) .
4.3.	No entanto, em 19/2/2020, o Pretório Excelso, ao julgar o Recurso Extraordinário 636.553/RS, apreciando o Tema 445 da repercussão geral, fixou a seguinte tese:
Em atenção aos princípios da segurança jurídica e da confiança legítima, os Tribunais de Contas estão sujeitos ao prazo de 5 anos para o julgamento da legalidade do ato de concessão inicial de aposentadoria, reforma ou pensão, a contar da chegada do processo à respectiva Corte de Contas.  
4.4.	Naquela ocasião, o Relator, Ministro Gilmar Mendes, fundamentou a adoção do prazo de cinco anos por analogia ao prazo previsto no Decreto 20.910/1932, tendo mencionando, ainda, ser esse lapso temporal equivalente ao previsto nas Leis 9.873/1999 e 9.784/1999.
4.5.	Assim, estabeleceu o prazo de cinco anos para que o Tribunal de Contas aprecie o ato, autorizando ou negando o respectivo registro.  
4.6.	Sobre o impacto do julgamento do Guardião da Constituição no RE 636.553/RS, em processos sujeitos a registro no TCU, traz-se à colação as pertinentes observações do Excelentíssimo Senhor Ministro Walton Alencar Rodrigues, por ocasião do Acórdão 122/2021-TCU-Plenário (TC Processo 013.339/2020-6) :
	Sem embargo de considerar o mérito da decisão do STF, o anterior entendimento acerca da observância do contraditório e da ampla defesa após o transcurso de cinco anos desde a chegada do processo no TCU restou prejudicado, porquanto, após esse tempo, segundo prelecionou o Relator da matéria no STF, o ato deve ser considerado "registrado tacitamente". 
	No julgamento dos embargos de declaração, opostos em face dessa decisão, finalizado em 4/12/2020, o E. Relator aduziu que, "passado esse prazo [de cinco anos, contado de forma ininterrupta, a partir da chegada do processo à corte de contas] sem finalização do processo, o ato restará automaticamente estabilizado. Abre-se, a partir daí, a possibilidade de sua revisão, nos termos do art. 54 da Lei 9.873/1999" (grifos meus) . 
	A expressa menção do relator à possibilidade de revisão do ato considerado tacitamente registrado impõe novas considerações e imediatas providências por parte desta Corte.
	Relativamente à área de pessoal da Administração Federal, já tive a oportunidade de fazer inúmeros pronunciamentos acerca do acúmulo dos processos na Sefip, que há pouco tempo passavam em muito de cem mil, ajuntados ao longo dos anos. Grande parte desses processos foram devolvidos aos órgãos de origem para correção de irregularidades e reenvio ao TCU. E os que permaneceram desafiam a capacidade de trabalho do Tribunal.
	(...) 
	Por esse motivo conclui-se que, a partir do registro tácito do ato de concessão, é possível a sua revisão, no prazo de 5 anos, com base no aludido artigo da lei de processo administrativo [art. 54 da Lei 9.784/1999].
	Esse entendimento é plenamente compatível com o disposto no art. 260, § 2º, do Regimento Interno do TCU, in verbis:
§ 2º O acórdão que considerar legal o ato e determinar o seu registro não faz coisa julgada administrativa e poderá ser revisto de ofício pelo Tribunal, com a oitiva do Ministério Público e do beneficiário do ato, dentro do prazo de cinco anos da apreciação, se verificado que o ato viola a ordem jurídica, ou a qualquer tempo, no caso de comprovada má-fé.  
	Registro que o E. Relator no STF, ao apreciar os embargos de declaração, expressamente entendeu desnecessária a modulação de efeitos da decisão adotada no RE 636.553/RS, devendo ser aplicada imediatamente, com efeitos ex tunc.
	Em síntese, o entendimento adotado pelo Supremo Tribunal Federal, em sede de recurso extraordinário, com repercussão geral reconhecida, deve ser observado por todos os juízes e tribunais, nos termos dos arts. 927, inciso III, e 1.030 do Código de Processo Civil.
	Cabe ao TCU, por conseguinte, em atendimento à disposição legal e aos princípios da eficiência, da razoável duração do processo e da isonomia, evoluir, no entendimento e nos procedimentos, para compatibilizar suas decisões com a recente tese da Suprema Corte.
	Chamo a atenção que as despesas atinentes a pessoal, como as reformas, aposentadorias e pensões, além de vencimentos, subsídios etc., configuram os maiores gastos da União Federal - maior mesmo que os juros da dívida - sendo inconcebível que servidores públicos federais continuem fazendo letra morta das normas jurídicas e da Constituição em vigor, mantendo o pagamento de verbas a que não fazem jus, segundo plúrimas decisões do TCU e dos órgãos do Poder Judiciário, como é o caso dos autos.
4.7.	No caso concreto, vale repisar que o ato de pensão civil em reexame foi disponibilizado ao TCU em 28/11/2006. Assim, é de se entender que houve o seu registro tácito em 28/11/2011 e o seu aperfeiçoamento definitivo em 28/11/2016, anteriormente, portanto, ao julgamento de sua ilegalidade, em Sessão de 2/7/2019, pela Segunda Câmara.
4.8.	Nesse sentir, é de se entender que o ato de pensão sub examine deve ser considerado tacitamente registrado, com proposta de arquivamento do processo correspondente e ciência ao órgão de origem, visto não ser mais possível, na espécie, a aplicação das disposições contidas no art. 260, § 2º do Regimento Interno do TCU, in verbis:
§ 2º O acórdão que considerar legal o ato e determinar o seu registro não faz coisa julgada administrativa e poderá ser revisto de ofício pelo Tribunal, com a oitiva do Ministério Público e do beneficiário do ato, dentro do prazo de cinco anos da apreciação, se verificado que o ato viola a ordem jurídica, ou a qualquer tempo, no caso de comprovada má-fé. 
4.9.	A conclusão ora apresentada nesta instrução vai ao encontro da orientação emanada do Pretório Excelso e do Plenário do Tribunal de Contas da União.
CONCLUSÃO
5.	Diante do exposto, é de se concluir que o ato de pensão sub examine deve ser considerado tacitamente registrado, com proposta de arquivamento do processo correspondente e ciência ao órgão de origem, ante a impossibilidade de aplicação das disposições contidas no art. 260, § 2º do Regimento Interno do TCU, que trata da revisão de ofício.
PROPOSTA DE ENCAMINHAMENTO
6.	Ante o exposto, submetem-se os autos à consideração superior, propondo-se, com fundamento no art. 48 da Lei 8.443/1992:
a) conhecer do recurso interposto, para, no mérito, dar-lhe provimento, no sentido de tornar sem efeito o acórdão recorrido, em relação ao recorrente, considerando o ato de pensão civil de peça 12 tacitamente registrado, com proposta de arquivamento do processo correspondente;
b) informe ao recorrente e demais interessados do acórdão a ser proferido, destacando que o relatório e o voto que o fundamentam podem ser acessados por meio do endereço eletrônico www.tcu.gov.br/acordaos."
É o Relatório.

não há.

Procurador Júlio Marcelo de Oliveira.

Pessoal. Filho maior inválido. Não comprovação de que a invalidez era preexistente ao óbito do instituidor. Oitiva Prévia. Ilegalidade. Pedido de reexame. ATO HÁ MAIS DE 5 ANOS NO TCU. Registro Tácito. Provimento.

PENSÃO CIVIL (PCIV)

Secretaria de Recursos (Serur); Secretaria de Fiscalização de Integridade de Atos e Pagamentos de Pessoal e de Benefícios Sociais (Sefip).

Tratam os autos de Relatório interposto por Antônio de Brito Carvalho, contra o Acórdão 4470/2019-TCU-Segunda Câmara, de relatoria do Ministro Raimundo Carreiro, que considerou o ato ilegal e negou-lhe registro uma vez que não foi comprovado que a invalidez do recorrente era preexistente ao óbito do instituidor. 
Ratifico o exame de admissibilidade despachado por mim nestes autos, considerando que o recurso apresentado atende aos requisitos pertinentes à espécie.
A Secretaria de Recursos, ao analisar a preliminar relativa à decadência quinquenal prevista na Lei 9.784/1999, à luz do entendimento exarado pelo Supremo Tribunal Federal nos autos do RE 636.553/RS, concluiu pela necessidade de registro tácito do ato de aposentadoria, dando provimento ao recurso, com a proposta de arquivamento dos autos, tendo em vista o lapso temporal transcorrido desde a chegada dos referidos atos a este Tribunal.
Acolho as conclusões exaradas pela Secretaria de Recursos, que contam com a anuência do Ministério Público junto do TCU, a as adoto como razões de decidir.
Como aponta a Serur, "ato de pensão civil de peça 12, que tem o recorrente como beneficiário, foi disponibilizado ao TCU em 28/11/2006 e julgado ilegal em Sessão de 2/7/2019 da Segunda Câmara." A unidade entende que houve o registro tácito do ato em 28/11/2011 e o seu aperfeiçoamento definitivo em 28/11/2016, antes, portanto, da sessão que o apreciou.
Tal posicionamento está aderente ao decidido no Acórdão 122/2021-TCU-Plenário, Rel. Ministro Walton Alencar Rodrigues, que pacificou a matéria nesta Corte. 
Deve-se, assim, reconhecer o registro tácito do referido ato ante os efeitos produzidos pela decisão do Supremo Tribunal Federal nos autos do RE 636.533/RS (Tema 445) , com repercussão geral reconhecida.
	Ante o exposto, incorporo os pareceres da unidade técnica reproduzidos no Relatório precedente e endossados pelo Parquet como razão de decidir, entendo que deve ser dado provimento ao Pedido de Reexame e VOTO para que o Tribunal adote a minuta de deliberação que submeto a este Colegiado.
TCU, Sala das Sessões, em 8 de junho de 2021.
AROLDO CEDRAZ 
Relator